【裁判字號】    97,苗簡,715
【裁判日期】    980618
【裁判案由】    拆除地上物返還土地
【裁判全文】
臺灣苗栗地方法院民事簡易判決         97年度苗簡字第715號
原      告  乙○○
                        巷11.
訴訟代理人  丙○○
被      告  甲○○○
上列當事人間請求拆除地上物返還土地事件，本院於民國98年6
月11日言詞辯論終結，判決如下：
    主  文
被告應將坐落苗栗縣卓蘭鎮○○段三六四四之二地號土地如附圖
內政部國土測繪中心民國九十八年四月二十七日鑑定圖所示紅色
區塊部分面積八四○平方公尺範圍內之地上物拆除，並將上開土
地返還原告。
訴訟費用新臺幣貳仟捌佰柒拾元由被告負擔。
本判決得假執行，但被告如於假執行程序實施前，以新臺幣貳拾
肆萬仟陸佰元為原告預供擔保，得免為假執行。
    事實及理由
一、原告起訴主張：
  (一)坐落苗栗縣卓蘭鎮○○段3644-2地號土地（以下稱系爭土地
    ）為原告經本院拍賣而取得所有權，被告無權占用系爭土地
    如附圖所示標示紅色部分面積840 平方公尺土地範圍內之土
    地耕作，嗣經卓蘭鎮調解委員會調解三次，但均調解失敗。
  (二)系爭土地之鄰地，為國有財產局（下稱國產局）所有，被告
    為承租人，調解中因被告對鑑界結果不服，故曾請國產局人
    員出面協調，嗣國產局亦對系爭土地之鄰地申請鑑界，確定
    被告逾界耕種，但被告仍對鑑界結果不服，不願歸還土地，
    為此，依民法第767 條規定，請求被告應將其無權占用原告
    所有系爭土地之地上物拆除，並將占用之土地返還原告等語
    ，並聲明：被告應將如附圖所示土地上之地上物拆除後，返
    還土地予原告，並陳明願供擔保聲請宣告假執行。
  (三)對被告抗辯之陳述：大湖地政之前就是依照地籍圖測量，被
    告不服測量結果，國有財產局亦認為被告有侵占土地。
二、被告則以：
  (一)被告於民國（下同）38年於該地種植杉木，約於58年至60年
    間砍伐，同年並經省政府測量隊測量完畢，改種果樹至今，
    已將逾40年。被告向國產局承租苗栗縣卓蘭段3120、3121等
    二筆土地已有一段時間，且最近一次承租係自93年1 月1 日
    起至102 年12月31日止。被告自承租起，即依當時國產局所
    點交之範圍耕作果園迄今，在承租期間，未有任何人向被告
    表示有無權占用。
  (二)原告所有3644-2地號土地在未分割前之地號為3644地號土地
    ，原所有權人嗣將上開土地予以分割，在未分割以前，雙方
    均相安無事，今原告取得分割後之3644-2地號土地後，卻謂
    該筆之土地約有900 平方公尺遭被告占用云云，然原告該筆
    土地面積增減問題，應係前開3644地號土地分割後所產生之
    問題，理應在分割後之相關土地上尋求解決，而非向被告主
    張。
  (三)原告所有之3644-2地號土地與被告承租之3120地號土地交界
    處有一舊有道路，嗣該道路略往左上方遷移，是否因道路遷
    移之故造成本件測量上之誤差，亦請一併審酌。被告僅係承
    租國有地耕作之人，且均依國產局指示之範圍耕作有數十年
    之久，被告並無無權占用之情。並聲明：駁回原告之訴；如
    受不利判決，願供擔保請准宣告假執行。
三、原告起訴主張系爭土地為其所有及系爭土地如附圖所示紅色
    區塊部分現為被告無權占用、耕作之事實，業據其提出苗栗
    縣大湖地政事務所地籍圖謄本、苗栗縣卓蘭鎮調解委員會調
    解不成立證明書、土地登記謄本及照片等件為證，且被告亦
    不爭執如附圖所示紅色區塊部分土地上之地上物為伊所有，
    （見卷第76頁至第77頁）是原告之主張，自堪信為真實。
四、經本院勘驗現場後依職權囑託內政部國土測繪中心（下稱土
    測中心）派員進行測量，並命其依地籍圖線所在位置測繪兩
    造所有系爭二筆土地間界址後，會同兩造當事人就耕作使用
    部分予以指界，測量雙方耕作使用範圍及界線，而依測量結
    果可知，如圖所示甲（著紅色區塊），係被告指界逾越使用
    同段3644-2地號土地之範圍，其面積為840 平方公尺。另被
    告雖提出土地界址曾經臺灣省政府測量隊測量、3644-2地號
    土地係自3644地號分割而出，是否因分割後土地面積記載有
    誤或界址有誤，及3644-2地號土地與3120地號土地交界處原
    有一舊道路，之後該舊道路往上遷移，是否因此造成測量上
    誤差，而影響界址之認定等主張，抗辯被告並無無權占用之
    情。然經本院函詢土測中心，該中心覆函表示：該中心改制
    前內政部土地測量局前身臺灣省政府測量隊，並無辦理本案
    土地之鑑測及測量。卓蘭段3644-2地號土地係由卓蘭段3644
    地號分割出，其分割後地籍圖與登記面積較差在誤差範圍內
    。本案系爭土地位處偏遠山區，本件已擴大施測範圍加以認
    定系爭土地界址，非僅依系爭土地附近道路套繪本案界址。
    此有有土測中心98年5 月12日函檢附鑑定書及鑑定圖各一份
    附卷可憑（見卷第69頁至第72頁）。本院審酌土測中心測量
    人員係以精密電子測距經緯儀在系爭土地附近施測圖根點，
    檢核合格後作為該測區之控制點，並以各圖根點為基點，以
    上列儀器分別施測當事人指界之位置及附近各界址點，計算
    各點坐標值輸入電腦，以自動繪圖儀展繪於鑑測原圖上，且
    依苗栗縣大湖地政事務所保管之地籍圖、界址點坐標、宗地
    資料謄展繪本案有關土地地籍圖經界線，測定於鑑測原圖上
    ，調製比例尺1/1200鑑定圖。而上開鑑測方法，已檢測各基
    準點間之方向、距離、相關位置，且屬國內現有最為精密先
    進之科學測量技術，其所測量繪製之鑑定圖及被告越界占用
    部分位置與面積應屬準確而堪採信。被告上開抗辯並非可採
    ，且被告復未能就渠等有何占有使用系爭土地之正當權源，
    舉證證明，則原告主張被告無權占用系爭土地，足堪採信。
五、按所有人對於無權占有或侵奪其所有物者，得請求返還之。
    對於妨害其所有權者，得請求除去之。有妨害其所有權之虞
    者，得請求防止之，民法第767 條定有明文。本件被告無權
    占有系爭土地如附圖所示紅色區塊部分、面積840 平方公尺
    使用，但未舉出其有任何正當之使用權源，則其占有應屬無
    權占有無誤，依民法第767 條之規定，自有將土地上之地上
    物清除後將土地交給原告之義務，故而，原告依上開規定，
    請求被告將系爭土地上如附圖所示紅色區塊部分面積840 平
    方公尺之地上物拆除，並將土地返還原告，為有理由，應予
    准許。
六、本件係關於財產權之訴訟其標的金額在500,000 元以下之簡
    易訴訟程序，本院就原告勝訴部分，應依民事訴訟法第389
    條第1 項第3 款規定，依職權宣告假執行，又被告陳明願供
    擔保請准宣告免為假執行，核無不合，爰酌定相當之擔保金
    額，予以准許。
七、本件事證已臻明確，兩造所提其餘攻擊防禦方法及證據，經
    本院審酌後，核與本件判決結果不生影響，爰不一一論述，
    附此敘明。
八、訴訟費用負擔之依據：民事訴訟法第78條。
中    華    民    國    98    年    6     月    18    日
                  苗栗簡易庭法  官  伍偉華
以上正本係照原本作成。
如對本判決上訴，須於判決送達後20日內向本院提出上訴狀。
                            書記官  黎東成
中    華    民    國    98    年    6     月    18    日


司法院資訊處製作；財團法人民間司法改革基金會備份。
